【裁判字號】    97,台上,6648
【裁判日期】    971219
【裁判案由】    違反貪污治罪條例
【裁判全文】
最高法院刑事判決            九十七年度台上字第六六四八號
上  訴  人  甲○○
上列上訴人因違反貪污治罪條例案件，不服台灣高等法院高雄分
院中華民國九十七年十月三日第二審更審判決（九十七年度上更
(一)字第一三三號，起訴案號：台灣高雄地方法院檢察署九十四年
度偵字第一七六○一、一七六○二、二一二四○、二二六九八號
），提起上訴，本院判決如下：
    主  文
上訴駁回。
    理  由
按刑事訴訟法第三百七十七條規定，上訴於第三審法院，非以判
決違背法令為理由，不得為之。是提起第三審上訴，應以原判決
違背法令為理由，係屬法定要件。如果上訴理由書狀並未依據卷
內訴訟資料，具體指摘原判決不適用何種法則或如何適用不當，
或所指摘原判決違法情事，顯與法律規定得為第三審上訴理由之
違法情形，不相適合時，均應認其上訴為違背法律上之程式，予
以駁回。本件原判決撤銷第一審之科刑判決，改判認上訴人甲○
○犯行使公務員職務上登載不實公文書及對於公務員關於違背職
務行為之交付賄賂等罪，依刑法修正前牽連犯、連續犯之規定，
從一重論上訴人以連續犯貪污治罪條例第十一條第三項之交付賄
賂罪，處有期徒刑壹年陸月，褫奪公權貳年；減為有期徒刑玖月
，褫奪公權壹年。係依憑上訴人直承：大陸女子陳朱凌、林七妹
因與台灣男子結婚後來台，無法順利辦理戶籍對保手續，託伊認
識之警員崔聖倫（第一審法院通緝中）幫忙，並於該二人入境後
，陪同往見崔聖倫，由陳、林二人各交付新台幣（下同）五千元
予崔聖倫等情不諱，證人即共同被告崔聖倫於法務部調查局高雄
市調查處（下稱高雄市調處）詢問及偵查中證稱：上訴人與伊商
議由大陸女子倪玉蓮、韓愛珠、陳朱凌、林七妹及薛玉嬌（下稱
倪玉蓮等五人）虛偽設立戶籍，以便進入台灣地區等事宜，並約
定事後韓愛珠部分交付一萬元、其餘則分別為五千元，但上訴人
嗣僅依約交付陳朱凌、林七妹二人之部分，共計一萬元；證人即
倪玉蓮之夫楊文進於高雄市調處（原判決誤載為警詢）、證人即
林七妹之夫黃進得於原審上訴審、證人即陳朱凌之夫陳清敏、證
人即陳清敏之弟陳清和、證人即薛玉嬌之夫薛石龍於第一審審理
時各證稱：伊等各將上開大陸女子之戶籍遷至高雄縣林園鄉（下
稱林園鄉○○○村○○路十一號；韓愛珠於第一審審理時證述：
伊結婚後來台之戶籍設在林園鄉○○村○○路二十巷十三號；證
人陳貴元、龔水泉於第一審審理中結證：伊等依序係林園鄉○○
村○○路二十巷十三號、林園鄉○○村○○路十一號之屋主，依
崔聖倫之託，同意由上開女子設籍，但不悉詳情各等語，及卷附
戶籍謄本五份，陳朱凌、倪玉蓮之入出國日期證明書、林七妹之
流動人口登記聯單各一份、倪玉蓮等五人之大陸地區人民進入台
灣地區旅行證申請書、結婚證明書、財團法人海峽交流基金會證
明函、大陸地區人民進入台灣地區保證書、委託書各五件、韓愛
珠之大陸地區人民在台灣地區居留申請書一份等證據資料，而為
論斷，已敘述其所憑之證據及認定之理由。而以上訴人否認有上
開犯行，及辯稱：伊對於倪玉蓮等五人是否虛偽設立戶籍之事，
並不知情；伊只陪同陳朱凌、林七妹往見崔聖倫，陳、林二人交
付五千元給崔聖倫，是要答謝幫忙，因大陸人的習慣，被幫忙事
情時，都要包紅包答謝，並無行賄之意思；至於其他三人，伊只
給予崔聖倫之電話，其三人有無交紅包給崔聖倫，伊並不知情，
亦與伊無關云云，係飾卸之詞，無足採取，在理由內依憑調查所
得證據，詳加指駁。並說明：（一）證人蘇明源即韓愛珠之夫雖
於第一審證稱：伊與韓愛珠曾在前述林園鄉地址居住一年多後，
因為屋主要取回房子，才搬往高雄市云云。然此與韓愛珠、陳貴
元證述之情節迥異，顯與事實相悖，且其於原審上訴審審理時已
證述：伊以開計程車為業，原住在高雄縣阿蓮鄉，後來才搬到高
雄市鹽埕區租屋居住，迄今沒有住過林園鄉等語，是其在第一審
審理時之證述，自難憑採。（二）上訴人前於高雄市調處詢問及
檢察官偵查中均坦承：因崔聖倫協助辦理虛偽設立戶籍及填載不
實對保內容等事宜，故除韓愛珠部分，給付崔聖倫一萬元外，其
餘陳朱凌、倪玉蓮、林七妹及薛玉嬌四人，均各給五千元等語，
核與崔聖倫於高雄市調處調查及偵查中坦認：事前確與上訴人約
定由其協助虛設戶籍，並在其職務上所掌管之公文書為虛偽記載
，事後則可按件收取上訴人所交付之五千元或一萬元不等款項等
情相符，是上訴人確有對於依據法令從事公務之人員，關於違背
職務之行為期約、交付賄賂之行為，甚為明灼。（三）上訴人於
高雄市調處詢問及檢察官偵查中雖均供承：除韓愛珠部分給一萬
元外，其餘四人均各給五千元，且先後均由伊將各該款項攜往高
雄市○○○路之鬱香卡拉OK店親自交給崔聖倫云云。然崔聖倫於
高雄市調處詢問及檢察官偵查中均陳稱：上訴人雖有上開承諾，
但事後僅就陳朱凌、林七妹部分，各給伊五千元，其餘並未實際
支付等語，致交付賄賂之次數及款項有所出入。然參酌本件案發
時日已久，當事人難免記憶不全，依「罪證有疑，利於被告」之
證據法則，應以最有利於被告之實際交付賄賂次數及款項予以認
定。因認上訴人雖與崔聖倫有上開期約，僅能認定就陳朱凌、林
七妹部分，確有交付賄賂各五千元予崔聖倫。（四）崔聖倫乃係
高雄縣政府警察局林園分局港埔派出所員警，於處理大陸地區人
民申請進入台灣地區之案件時，依法須先針對「大陸地區人民進
入台灣地區保證書」上「對保或證明機關（構）簽註意見欄」內
所載資料依法查證設籍真偽並簽註對保意見，事後亦須不定時前
往進行戶口查察，詎其竟先後與上訴人期約及收受賄賂，進而協
助陳清敏、楊文進、薛石龍、黃進得及蘇明源（下稱陳清敏等人
）虛設戶籍，並在其職務上掌管之陳清敏等人之「大陸地區人民
進入台灣地區保證書」上填載不實對保內容，復冒用員警許忠和
之名義，在蘇明源之「大陸地區人民進入台灣地區保證書」上填
載不實對保內容，是其所為自屬違背職務之行為無訛，且其所收
受款項與所違背職務之行為間具有一定對價關係，不因渠等約定
於事成後再予交付賄款之情，而異其認定。應就上訴人所為分別
論以交付賄賂（陳朱凌、林七妹部分，合計為一萬元）與期約賄
賂（倪玉蓮、薛玉嬌及韓愛珠部分，合計為二萬元）之理由。從
形式上觀察，原判決並無違背法令之情形存在。上訴意旨略稱：
(一)原判決認上訴人除犯行賄罪外，並犯共同行使公務員職務上登
載不實文書罪。惟虛偽遷移戶籍乃違反戶政法規，尚非刑罰對象
，且上訴人對於崔聖倫之違背職務並無認識，況其所交付之款項
，既為崔聖倫違背職務（登載不實公文書）之對價，且對登載不
實部分，亦無共同之意思及行為之分擔。乃原判決徒以上訴人允
諾交付崔聖倫款項，遽認構成上開罪名，自有認定事實不依證據
及判決理由不備之違法。(二)原判決與前審判決之論罪法條及所處
刑度相同，然前審判決併諭知上訴人緩刑三年，原判決卻未為此
諭知，難免招自由認定之譏。上訴人因自大陸嫁來台灣未久，法
治觀念未及建立，且本件行賄金額輕微，犯罪後復已自白，而上
訴人之配偶亦中風，需人照顧，請准宣告緩刑等語。惟查：（一
）證據之取捨，為事實審法院之職權，倘其採證認事並不違背證
據法則，即不得任意指為違法。又共同正犯，係共同實行犯罪行
為之人，在共同意思範圍內，各自分擔犯罪行為之一部，相互利
用他人之行為，以達其犯罪之目的，其成立不以全體均參與實行
犯罪構成要件之行為為要件，其行為分擔，亦不以每一階段皆有
參與為必要，倘具有相互利用其行為之合同意思所為，仍應負共
同正犯之責。原判決已就相關事證詳加調查論列，復綜合上訴人
之供述及共同正犯崔聖倫等人之證言，參互斟酌判斷，資為不利
於上訴人之認定，併已說明其取捨判斷而得心證，及崔聖倫先後
與上訴人期約及收受賄賂，進而協助陳清敏等人虛設戶籍，並在
其職務上掌管之陳清敏等人之「大陸地區人民進入台灣地區保證
書」上填載不實對保內容，復冒用員警許忠和之名義，在蘇明源
之「大陸地區人民進入台灣地區保證書」上填載不實對保內容，
違背其職務，上訴人應構成交付賄賂及共同行使公務員職務上登
載不實文書罪之理由，並無認定事實不依證據及判決理由不備之
違法情形。上訴意旨無非就原審採證認事之職權行使，專憑己見
，泛言指摘，再為事實上之爭執，並非依據卷內訴訟資料而為之
具體指摘，自非適法之第三審上訴理由。（二）是否宣告緩刑及
量刑輕重係屬事實審法院得依職權自由裁量之事項，原判決已說
明斟酌上訴人係大陸女子，嫁來台灣，瞭解大陸女子嫁給台灣男
子欲進入台灣地區之手續，為使大陸女子順利進入台灣，免於屢
遭警員查訪之煩，竟對不肖員警期約交付賄賂，嚴重破壞我國警
務機關公務員之廉潔與公正，復參以其犯罪後雖於高雄市調處（
原判決誤載為警詢）、偵查中自白犯行，然嗣於法院審理時即翻
異前供，否認犯行，顯未有悔意等一切情狀，量處上訴人上開刑
度之理由，並未逾法定刑度，又無濫用量刑權限之情形。上訴意
旨主張，原審未予宣告緩刑，尚有不當云云，顯非依據卷內訴訟
資料而為指摘之合法第三審上訴理由。其上訴違背法律上之程式
，應予駁回。
據上論結，應依刑事訴訟法第三百九十五條前段，判決如主文。
中    華    民    國  九十七  年   十二   月   十九   日
                      最高法院刑事第三庭
                          審判長法官  林  增  福
                                法官  張  清  埤
                                法官  陳  世  雄
                                法官  蔡  國  在
                                法官  黃  梅  月
      本件正本證明與原本無異
                                      書  記  官
中    華    民    國  九十七  年   十二   月  二十六  日
                                                      Ｑ


司法院資訊處製作；財團法人民間司法改革基金會備份。
